【裁判字號】    95,台上,7261
【裁判日期】    951228
【裁判案由】    違反期貨交易法
【裁判全文】
最高法院刑事判決            九十五年度台上字第七二六一號
上  訴  人  甲○○
                    4號5樓
            乙○○
共      同
選任辯護人  任鳴鉅律師
上列上訴人等因違反期貨交易法案件，不服台灣高等法院中華民
國九十二年十一月四日第二審判決（九十二年度上訴字第三一一
九號，起訴案號：台灣板橋地方法院檢察署九十一年度偵字第四
八一○號），提起上訴，本院判決如下：
    主  文
原判決關於甲○○、乙○○部分撤銷，發回台灣高等法院。
    理  由
本件原判決撤銷第一審關於上訴人甲○○、乙○○部分之科刑判
決，改判仍論處上訴人等共同未經許可，擅自經營期貨經理事業
，固非無見。惟查：一、依期貨交易法第八十二條第一項之規定
，期貨服務事業分為期貨信託事業、期貨經理事業、期貨顧問事
業及其他期貨服務事業。而觀期貨交易主管機關財政部證券暨期
貨管理委員會訂頒（民國九十一年十一月八日台財證七字第0910
005648號令）「期貨經理事業管理規則」第二條第一款規定，期
貨經理事業得經營之業務為「一、接受特定人委任從事全權委託
期貨交易業務。二、其他經行政院金融監督管理委員會核准之有
關業務。」期貨交易法上述規定之「期貨經理事業」，自係指接
受特定人之委任，從事全權委託期貨交易業務者而言。又該所稱
「全權委託期貨交易業務」，則係指「期貨經理事業受特定人委
任，對委任人之委託交易資金，就有關期貨交易為分析、判斷，
並基於該分析判斷，為委任人執行期貨交易之業務。」同規則第
三條並有明訂。原判決事實欄記載上訴人甲○○、乙○○分別為
台北縣永和市○○路○段六十九號四樓「聯成合作企業社」（下
稱聯成企業社）之現場負責人兼經理、助理，均未經主管機關許
可並發給執照，經營期貨顧問及經理業務，使不特定之人開戶交
易，其外匯保證金交易每口五百美元，手續費八十美元，並要求
該等客戶將款項匯至香港匯豐銀行，客戶亦可打電話下單或至聯
成企業社下單，又於聯成企業社內提供場所、設備與相關外匯資
訊，使客戶知悉並分析外匯保證金交易之市場行情等服務，進行
高槓桿之「外匯保證金期貨交易」，認上訴人等所為違反期貨交
易法第八十二條第一項之規定，係成立同法第一百十二條第五款
之未經許可擅自經營期貨經理事業及期貨顧問事業罪，其違法經
營期貨顧問之低度行為，為經營期貨經理事業之高度行為所吸收
，不另論罪等情。然依原判決理由所引用被害人即證人張照枝等
之證供，張照枝係證稱：「他們教我買賣期貨，邊輔導邊叫教我
們下單。第一天去的時候有賺，第二天也有錢進來，到了第四、
五天就跌了，他們就叫我補錢」，證人丁○○供稱：「當時是乙
○○跟我講他帶著我操作，前幾次都是他帶著我操作，也沒有什
麼賺，後來日幣貶值，過了四、五次操作後，有一天他把我轉交
給ＳＥＶＥＮ帶我操作，他就一直要我下單買」，證人卜慶翔稱
：「都是ＳＥＶＥＮ帶我進出交易」，證人施文達稱：「剛開始
是香港女子在帶，後來我匯了十九萬元台幣到香港匯豐銀行，就
由甲○○帶，我就開始操作」，證人賴東雄稱：「共匯了三十八
萬元新台幣，才開始做交易，我說我不懂，甲○○就教我操作並
且帶我操作」，證人張秋文稱：「（問：何人帶你操作？）甲○
○」各等語，原判決理由亦謂「本案聯成企業與客戶簽約後，客
戶自行匯款至香港匯豐銀行帳戶後，客戶均係自行打電話下單為
期貨交易，被告縱有提供買賣外匯期貨交易之意見，惟決定權仍
在客戶」云云（見原判決第二○頁）；上述證人等所謂上訴人等
帶其操作，如果無訛，既係由客戶自行下單交易，則上訴人等之
行為如何仍與前揭「接受特定人委任從事全權委託期貨交易業務
」或「為委任人執行期貨交易之業務」之經營期貨經理事業規定
相符，而成立期貨交易法第一百十二條第五款之未經許可擅自經
營期貨經理事業罪，即尚非無推求之餘地。原判決未就上訴人等
之行為詳為剖析審認，遽行論罪，自嫌理由欠備。二、檢察官於
起訴書載稱：「聯成企業社」未實際進行外匯期貨保證金交易，
係以虛列帳戶，詐騙不知情之投資人，所得金額約計有新台幣一
億元，上訴人等所為另成立（修正前）刑法第三百四十條之常業
詐欺罪；復於第二審上訴理由指出：如本件要求該等客戶將款項
匯至香港匯豐銀行，受款人為ＭＡＸ  ＬＥＧＥＮＤ  ＩＮＶＥ
ＳＴ  ＬＩＭＩＴＥＤ，帳號為0000000000，再矇騙
被害人買賣外幣或白銀等為欺騙之手段，經一、二星期內即以賠
光保證金，要求被害人再次匯款入金，否則即出場，終令被害人
傾家蕩產，上訴人等人係以期貨交易為名，行詐欺之實等語。徵
之被害人賴美虹、丁○○、羅小娟、劉振作、徐淑美、施文達、
丙○○、卜慶翔、賴東雄等人於警詢均一致供稱：其等為上述之
匯款，進行所謂之交易操作後，並未收到該期貨買賣之相關單據
或實物，都是他們口頭說說而已云云，究竟上開香港匯豐銀行之
受款帳戶是否確為期貨交易商所使用？該期貨交易商有無為本件
被害人等下單作期貨交易？攸關認定上訴人等實際上有無為本件
之期貨交易業務，抑或僅係假期貨交易之名，誘使上訴人匯入款
項而行詐欺之實，俱至有進一步究明實情之必要。原審未遑深入
查究，逕憑卷內認購單、日結單等，未判明交易之虛實，即認「
香港麥斯公司與告訴人等間確有外匯期貨保證金交易之事實」，
上訴人等並無檢察官起訴書所指之常業詐欺犯行，而為上訴人等
有利之認定，亦嫌調查職責未盡。三、「審判長應將證物提示當
事人、代理人、辯護人或輔佐人，使其辨認。」、「卷宗內之筆
錄及其他文書可為證據者，審判長應向當事人、代理人、辯護人
或輔佐人宣讀或告以要旨。」、「錄音、錄影、電磁紀錄或其他
相類之證物可為證據者，審判長應以適當之設備，顯示聲音、影
像、符號或資料，使當事人、代理人、辯護人或輔佐人辨認或告
以要旨。」刑事訴訟法第一百六十四條第一項、第一百六十五條
第一項、第一百六十五條之一第二項分別定有明文。原判決以其
附表所示警方自「聯成企業社」搜索查扣之電話聯絡單等三十七
項物品，均係共犯柯文雄所有供犯罪所用之物，而予以宣告沒收
；但依原審九十二年十月二十一日上午審判筆錄之記載，係僅就
扣案電腦螢幕、主機、協議書、工資單、銀行帳號、客戶投資資
料表、匯款單、營利事業登記證、認購單、日結單等提示上訴人
並告以要旨（見原審卷第一二四頁），顯未就其附表所列全部物
品踐行前述之證據調查程序；且該扣押物品中有錄音帶十六捲（
編號二十八）、磁片五片（編號三十三），核屬前述錄音、電磁
紀錄之證物，原審亦未依前揭規定「以適當之設備，顯示聲音、
符號或資料」，使當事人、辯護人辨認或告以要旨，其所踐行之
程序，自非適法。以上或為上訴意旨所指摘，或為本院得依職權
調查之事項，應認原判決關於上訴人甲○○、乙○○部分有撤銷
發回更審之原因。原判決關於不另諭知上訴人等無罪部分，既經
檢察官起訴書指明與前開論罪部分有裁判上一罪關係，依審判不
可分原則，應一併撤銷發回，附予說明。
據上論結，應依刑事訴訟法第三百九十七條、第四百零一條，判
決如主文。
中    華    民    國  九十五  年  十二    月  二十八  日
                      最高法院刑事第七庭
                          審判長法官  呂  潮  澤
                                法官  吳  昆  仁
                                法官  孫  增  同
                                法官  趙  文  淵
                                法官  吳      燦
      本件正本證明與原本無異
                                      書  記  官
中    華    民    國  九十六  年    一    月    四    日
                                                      Ｋ


司法院資訊處製作；財團法人民間司法改革基金會備份。
